最　高　行　政　法　院　判　決
                                     100年度判字第1658號
上  訴  人　陳天祥
訴訟代理人　張運才　律師
被 上訴 人　國防部軍事情報局
代　表　人　張戡平　　　　通訊處同上
上列當事人間有關國防事務事件，上訴人對於中華民國99年10月
28日臺北高等行政法院99年度訴字第1253號判決，提起上訴，本
院判決如下：
　　主  文
上訴駁回。
上訴審訴訟費用由上訴人負擔。
　　理  由
一、上訴人以其民國（下同）40年1月2日奉派至大陸從事敵後情
    報工作，遭大陸公安部門逮捕入獄，先後兩次服刑、勞改及
    勞教計30年，80年間返台以上尉軍階辦理除役離職，支領一
    次退伍金新臺幣（下同）475,095元、慰問金50萬元。上訴
    人於99年3月9日向被上訴人申請其前述核計服刑30年，應依
    國家情報工作法第24條規定補償，並比照冤獄賠償法及財團
    法人戒嚴時期不當叛亂暨匪諜審判案件補償基金會之補償基
    準核算金額，補償16,200,000元整，經被上訴人於99年3月3
    1日以國報情六字第0990001642號函否准所請（下稱原處分
    ）。上訴人不服，提起訴願經決定駁回，遂提起行政訴訟。
二、上訴人起訴主張：(一)國家情報工作法第1條第2項、第2條及
    訴願法第5條第2項規定乃係就國家情報事務賦予國家安全局
    特別管轄權，以特別管轄優於普通管轄法則及程序法從新主
    義原則，本件訴願管轄機關應屬國家安全局。國防部就本件
    為無管轄權機關，其執國防部令頒國軍在台期間作戰被俘歸
    來人員人事處理作業要點酌予補償上訴人為由，作成訴願決
    定，顯有違誤。(二)上訴人於40年1月奉金門防衛司令部司令
    胡璉之命派陸工作，47年不幸失事被捕入獄判刑、勞改，刑
    滿獲釋返鄉，80年9月返台後國防部僅核發其一次退伍金474
    ,095元、慰助金500,000元等，未與當時派至大陸從事敵後
    情報工作之同儕賴貞賢，由被上訴人依86年3月7日所頒國防
    部軍事情報局被難歸來核實有案人員生工費發放作業規定予
    以相當之補償，倘按被難歸來核實費發放作業規定，以30年
    刑期計算，通常將獲3,780,000元補償，並作為本訴備位理
    由，併此陳明。(三)金門防衛司令部司令有派遣情報人員之職
    權，該部經裁撤後，情報業務既由被上訴人概括承受，上訴
    人以被上訴人為賠償機關，請求被上訴人應依國家情報工作
    法規定，並比照戒嚴時期人民受損權利回復條例及戒嚴時期
    不當叛亂暨匪諜審判案件補償條例，給予上訴人16,200,000
    元之補償，自屬合法等語，求為判決撤銷訴願決定及原處分
    ；被上訴人應作成發給上訴人補償金16,200,000元之行政處
    分。
三、被上訴人則以：(一)被上訴人為國防部直屬機關，涉及被上訴
    人業管權責之訴願案件，應由國防部訴願審議委員會管轄，
    上訴人認應由國家安全局主管，應屬誤會。(二)查所有檔管資
    料均無上訴人任何派遣紀錄，而國防部98年1月21日國人勤
    務字第0980000981號書函記載上訴人係前金門防衛司令部所
    屬人員，其相關補償國防部均已辦理完畢，顯見上訴人非被
    上訴人運用人員，且金門防衛司令部因應國防組織於95年3
    月1日更名為「陸軍金門防衛指揮部」，僅為組織改組，並
    無裁撤，顯見上訴人認金門防衛司令部裁撤後之情報業務應
    由被上訴人概括承受及向被上訴人請求補償等情應有錯誤，
    況國家情報工作法於94年2月5日公布施行，而上訴人進入大
    陸地區從事情報工作之時點，均在該法施行之前，因國家情
    報工作法並無對過去事實溯及適用之規定，而上訴人之失事
    期間係在該法公布施行前，自無該法之適用。被上訴人以原
    處分否准上訴人所請，依法並無違誤。(三)戒嚴時期人民受損
    權利回復條例及戒嚴時期不當叛亂暨匪諜審判案件補償條例
    等規定，係規範回復臺灣地區人民於戒嚴時期在臺灣地區所
    受損之權利及因不當叛亂暨匪諜審判案件之在臺灣地區受裁
    判者，於解嚴後不能獲得補償或救濟，而予以補償，與上訴
    人所陳於大陸服刑無涉，上訴人據為請求權基礎，應有誤會
    等語，資為抗辯，求為判決駁回上訴人之訴。
四、原審斟酌全辯論意旨及調查證據之結果，以：(一)上訴人於40
    年經派赴大陸地區，經大陸地區龍溪縣人民法院以（58）刑
    字第443號處6年有期徒刑；嗣再經安溪縣感德人民法院以（
    61）感刑字第12號判處6年等情，有判決影本及財團法人海
    峽交流基金會99年6月25日海廉（法）字第0990024402號函
    在卷可稽（原審卷第34-42頁），堪信為真，上訴人返台後
    於80年9月19日除役，並領取退除給與等情，亦有上訴人兵
    籍資料（原審卷第89頁）、除役令（訴願卷第121頁）、國
    防部後備司令部留守業務處99年9月28日國後留保字第09900
    06388號函、99年10月6日主財薪管字第0990002029號函暨相
    關資料可憑（原審卷第98-108頁），是上訴人於40年間因從
    事情報工作而喪失人身自由此部分之事實，應堪認定。(二)上
    訴人主張被上訴人應受理本件補償一節，按「本法用詞定義
    如下：一、情報機關：指國家安全局、國防部軍事情報局、
    國防部電訊發展室、國防部軍事安全總隊。……」國家情報
    工作法第3條第1項第1款亦有明文。查上訴人前係金門防衛
    司令部所屬人員，非被上訴人運用人員等情，為兩造所不爭
    執，故依國家情報工作法之規定，其並非隸屬該法所稱情報
    機關之情報人員或情報協助人員，是以上訴人向非其隸屬之
    情報機關即被上訴人申請補償，已難認屬有據。(三)縱認本件
    上訴人所屬機關，現非屬國家情報工作法所稱情報機關，上
    訴人事實上未能向其所屬機關提出申請，而得由職司情報業
    務之被上訴人受理，惟就上訴人主張其得依國家情報工作法
    申請補償一節，經查，國家情報工作法係於94年2月5日公布
    施行，該法制定時，並無對過去之事實得溯及適用之規定，
    故就上訴人80年9月19日除役前進入大陸地區從事情報工作
    被捕服刑之事實，因相關事實發生及服刑期間均在國家情報
    工作法94年2月5日公布施行前，自無從溯及適用。上訴人雖
    主張國家情報工作法修正後已有溯及適用之規定云云，惟依
    國家情報工作法99年5月19日修正增訂第25條之2固規定：「
    第24條第7項、第25條第4項及前條修正條文溯自本法公布施
    行日施行。但本法公布施行日前，情報人員退離職或情報協
    助人員停止運用後，有因曾從事情報工作或執行任務之事由
    致喪失人身自由且尚在進行中者，適用之；其補償救助由隸
    屬之情報機關編列預算執行之。」而就部分修正條文有溯及
    適用之規定，然亦僅溯及至該法公布施行日即94年2月5日，
    上訴人因從事情報工作而喪失自由之事實，既在國家情報工
    作法公布施行前，且亦無前開法條所稱喪失人身自由尚在進
    行中之情事，故上訴人主張其得依國家情報工作法申請補償
    ，洵屬無據，從而，被上訴人以原處分駁回上訴人依國家情
    報工作法申請補償16,200,000元，於法並無不合。(四)上訴人
    另主張國家情報工作法係由國家安全局主管，進而認本案訴
    願管轄機關應為國家安全局乙節，經查，本件上訴人係不服
    被上訴人國防部軍事情報局之行政處分（99年3月31日國報
    情六字第0990001642號函）提起訴願，處分機關被上訴人為
    國防部所屬機關，上訴人不服被上訴人之處分，依訴願法第
    4條第6款規定，國防部即為本件訴願案件之管轄機關。至於
    國家情報工作法第2條雖規定國家安全局為該法主管機關，
    惟該法第24條就情報人員因從事情報工作而喪失人身自由，
    亦明定由隸屬之情報機關依主管機關所定規定執行補償，國
    家安全局係掌理情報工作之政策、法令及預算等情，亦據被
    上訴人陳明，故上訴人主張國家安全局為訴願機關，應有誤
    解。原處分認事用法並無違誤，訴願決定遞予維持，亦無不
    合等由，駁回上訴人在原審之訴。
五、本院查：(一)按「（第1項）本法用詞定義如下：一、情報機
    關：指國家安全局、國防部軍事情報局、國防部電訊發展室
    、國防部軍事安全總隊。…三、情報人員：指情報機關所屬
    從事相關情報工作之人員。…（第2項）行政院海岸巡防署
    、國防部總政治作戰局、國防部憲兵司令部、內政部警政署
    及法務部調查局等機關，於其主管之有關國家情報事項範圍
    內，視同情報機關。」「情報人員因從事情報工作而喪失人
    身自由時，其隸屬之情報機關在其獲釋前，應照常支給與其
    薪俸、加給及其他給與相當之補償金，並應盡力營救之。前
    項喪失人身自由期間補償金發放標準與營救所需費用，由主
    管機關編列預算並訂定規定執行之。」，94年2月5日公布施
    行之國家情報工作法第3條第1項第1、3款、第2項、第24條
    第1項（原判決誤植為第2項）定有明文。(二)本件上訴人以其
    40年1月2日奉派至大陸從事敵後情報工作，遭大陸公安部門
    逮捕入獄，先後兩次服刑、勞改及勞教計30年，80年間返台
    以上尉軍階辦理除役離職，支領一次退伍金475,095元、慰
    問金50萬元。上訴人於99年3月9日向被上訴人申請其前述核
    計服刑30年，應依國家情報工作法第24條規定補償，並比照
    冤獄賠償法及財團法人戒嚴時期不當叛亂暨匪諜審判案件補
    償基金會之補償基準核算金額，補償16,200,000元整，經被
    上訴人以原處分否准所請。上訴人不服，提起訴願經決定駁
    回，提起行政訴訟。經查上訴人於40年間因從事情報工作而
    喪失人身自由，且上訴人前係金門防衛司令部所屬人員，非
    被上訴人運用人員等情，為原審依職權認定之事實。而原判
    決關於依國家情報工作法之規定，上訴人並非隸屬該法所稱
    情報機關之情報人員或情報協助人員，是以上訴人向非其隸
    屬之情報機關即被上訴人申請補償，已難認屬有據。上訴人
    80年9月19日除役前進入大陸地區從事情報工作被捕服刑之
    事實，因相關事實發生及服刑期間均在國家情報工作法94年
    2月5日公布施行前，自無從溯及適用，且亦無國家情報工作
    法99年5月19日修正增訂第25條之2但書規定所稱「喪失人身
    自由且尚在進行中」之情事，故上訴人主張其得依國家情報
    工作法申請補償，洵屬無據。又上訴人係不服被上訴人國防
    部軍事情報局之行政處分提起訴願，處分機關被上訴人為國
    防部所屬機關，上訴人不服被上訴人之處分，依訴願法第4
    條第6款規定，國防部即為本件訴願案件之管轄機關，上訴
    人主張國家情報工作法係由國家安全局主管，進而認本案訴
    願管轄機關應為國家安全局，並非可採。及被上訴人依首揭
    規定所為否准上訴人補償申請之原處分合法性，暨上訴人在
    原審之主張如何不足採等事項，均已敘明其證據取捨、認定
    事實及得心證之理由，並無違反證據法則及論理法則等情事
    ，原判決因而駁回上訴人在原審之訴，經核其所適用之法規
    與該案應適用之法規並無違背，與解釋、判例，亦無牴觸，
    並無所謂原判決有違背法令之情形。(三)上訴意旨另謂：本件
    原判決疏未斟酌上訴人倘按被上訴人86年3月7日所頒國防部
    軍事情報局被難歸來核實有案人員生工費發放作業規定以30
    年刑期計算，通常將獲3,780,000元補償，並作為本訴備位
    理由請求，即本案未比照訴外人周國騤案核發補償金，原判
    決就訴訟標的漏未裁判，有就上訴人請求之事項而未予判決
    之適用法規不當云云；但查：「人民因中央或地方機關對其
    依法申請之案件，於法令所定期間內應作為而不作為，認為
    其權利或法律上利益受損害者，經依訴願程序後，得向高等
    行政法院提起請求該機關應為行政處分或應為特定內容之行
    政處分之訴訟。」、「人民因中央或地方機關對其依法申請
    之案件，予以駁回，認為其權利或法律上利益受違法損害者
    ，經依訴願程序後，得向高等行政法院提起請求該機關應為
    行政處分或應為特定內容之行政處分之訴訟。」行政訴訟法
    第5條第1項、第2項定有明文。所謂「依法申請」，包括依
    據法律、命令（法規命令、行政規則）、地方自治法規（自
    治條例、自治規則）等所賦予人民之權利而提出申請。本件
    上訴人於99年3月9日向被上訴人申請其前述核計服刑30年，
    應依國家情報工作法第24條規定補償16,200,000元整，經被
    上訴人以原處分否准，上訴人循序提起行政訴訟，聲明求為
    判決撤銷訴願決定及原處分；被上訴人應作成發給上訴人補
    償金16,200,000元之行政處分；核其訴訟類型係上引行政訴
    訟法第5條第2項之課予義務訴訟。上訴人於99年3月9日申請
    時僅引據國家情報工作法第24條規定為請求，並未依據上揭
    被上訴人86年3月7日所頒國防部軍事情報局被難歸來核實有
    案人員生工費發放作業規定提出申請（見原處分卷右上方頁
    次第3-6頁上訴人申請書），是被上訴人就上訴人主張之國
    家情報工作法第24條規定請求補償為否准處分，並無不合。
    上訴人直至原審起訴時始於起訴狀記載除依據國家情報工作
    法第24條之規定為請求外，並載明以被上訴人86年3月7日所
    頒國防部軍事情報局被難歸來核實有案人員生工費發放作業
    規定予以相當之補償，倘按該作業規定，以30年刑期計算，
    通常將獲得3,780,000元補償，並作為本訴備位理由（見原
    審卷第25頁）；惟就其主張依據上揭被上訴人86年3月7日所
    頒國防部軍事情報局被難歸來核實有案人員生工費發放作業
    規定補償3,780,000元，並未向被上訴人提出申請，被上訴
    人對之亦未查處答覆，遑論經訴願程序；上訴人於訴狀載明
    以之為備位理由，尚非屬本件訴訟之訴訟標的，原審已就上
    訴人據為請求基礎之國家情報工作法第24條之規定為審究判
    決，並無上訴人主張就訴訟標的有漏未裁判或已受請求事項
    未予判決之情事。原判決雖疏未交代說明上訴人上揭主張不
    可採之理由，惟尚不影響原判決駁回上訴人在原審之訴之結
    果，原判決仍應予維持。(四)綜上所述，上訴人對於業經原判
    決詳予論述不採之事由再予爭執，核屬法律上見解之歧異，
    要難謂為原判決有違背法令之情形。本件上訴論旨，仍執前
    詞，指摘原判決違誤，求予廢棄，難認有理由，應予駁回。
六、據上論結，本件上訴為無理由。依行政訴訟法第255條第1項
    、第98條第1項前段，判決如主文。
中　　華　　民　　國　　100　 年　　9　　 月　　22　　日
                    最高行政法院第二庭
                        審判長法官　劉　鑫　楨
                              法官　姜　素　娥
                              法官　吳　慧　娟
                              法官　許　瑞　助
                              法官　李　玉　卿

以  上  正  本  證  明  與  原  本  無  異
中　　華　　民　　國　　100　 年　　9　　 月　　23　　日
　　　　　　　　　　　　　　　書記官　楊　子　鋒